【裁判字號】    90,訴,38
【裁判日期】    900403
【裁判案由】    債務人異議之訴
【裁判全文】
臺灣板橋地方法院民事判決  九十年度訴字第三十八號
    原      告  乙○○
    被      告  甲○○
    訴訟代理人  鄭敏郎律師  臺北市○○○路○段一二五號八樓
右當事人間債務人異議之訴，本院判決如左：
    主      文
原告之訴駁回。
訴訟費用由原告負擔。
    事      實
甲、原告方面：
一、聲明：鈞院八十九年度民執洪字第二一七四號所為之強制執行程序應予撤銷。
二、陳述：
  （一）債權人甲○○聲請強制執行事件，經鈞院民事裁定確定，今又聲請強制執行
        ，惟原告乃係從事工業五金販賣之商人，於民國八十七年三月中旬，欲採購
        電動工具與工業五金一批，因欠缺新臺幣（下同）二百萬元現金（即資金）
        週轉，後經被告向原告宣稱，若原告肯將所有坐落三重市○○街四四二號店
        面連同基地向地政機關辦理設定抵押登記予被告名下，作為「債權憑證」，
        並另簽章立借據借得「現金」二百萬元整之「借據」一紙作為「債權證明」
        ，以及再簽發一紙票面金額二百萬元之商業本票，作為「債權複保證」之證
        明，並依所借款之總額按月支付利息三分等條件均同意以及完成後，被告即
        願以「現金」一次給付二百萬元之放款方式，將款借予原告。當時原告依一
        般社會觀念衡量此件借款條件與方式，與民間抵押借款條件與方式均在可合
        理解釋之範圍內，故未疑而於八十七年三月十七日至臺北縣三重地政事務所
        將三重市○○街一五四四地號土地以及三重市○○街六三六三建號之建物辦
        理妥抵押設定予被告，繼而於次日（即三月十八日），原告簽立妥「借據」
        一紙以及「商業本票」一紙交付被告。詎料被告在取得原告上稱之「債權證
        明」、「債權憑證」、「債權複保證（即票號TS  NO．一四四五○八）」等
        證明文件後，竟藉故推託未肯將抵押借款之放款交付原告，後經原告連續數
        日向其催索借款，被告於八十七年三月二十四日終至再無他詞可供推託之情
        況下，向原告宣稱其財務已生困難，暫時無法將現金二百萬元以抵押借款之
        方式放款予原告，不過在數十萬元之範圍內，仍可以一般放款之方式（即非
        抵押借款之方式）出借予原告。旋即原告向被告索討「債權憑證」與「債權
        複保證」之證明文件時，被告竟又稱其已因不慎而遺失，並口頭保證俟其尋
        獲後定當退還，原告對此突來之狀況（回答）並無應變之經驗，並且原告考
        慮雖然向被告借不到大數額之抵押借款，但被告尚肯以一般借款出借幾十萬
        元讓原告應急，亦屬有誠意，故而作罷未強逼被告歸還上述之證明文件，只
        能靜待被告能尋得歸還。
  （二）詎料，八十八年八月三十日被告竟持當初原告向其抵押設定借款未成前所辦
        理之他項權利證明書、不動產登記簿謄本、抵押權設定契約書、以及被告曾
        於八十七年三月二十四日向原告宣稱業已遺失而未歸還之「借據（即債權證
        明）」、「商業本票（即票TS  NO．一四四五○八號借權複保證」等證明文
        件，向鈞院八十八年度拍字第四一四八號聲請拍賣抵押物，聲請法院強制執
        行拍賣原告上述不動產，原告不得已，只得就本件所述之系爭情事，於八十
        八年十一月六日繳納二萬元後，向鈞院八十九年度訴字第六四五號案，提起
        原告與被告間「確認債權（即指抵押權）債權關係不存在」之訴，冀借助民
        事確認之訴，釐清出鈞院八十九年度民執洪字第二一七四號拍賣抵押物強制
        執行事件（即實行抵押權事件）之債權關係不存在，以保原告之權利。
  （三）原告根本沒有拿到錢，如有，請被告提出證明。八十九年度訴字第六四五號
        事件，我完全沒有要撤回，也不知道為何會撤回，因為當時有二個事件同時
        在進行。
  （三）檢察官不起訴處分不代表被告沒有犯行，我確實沒有拿到該筆二百萬元的借
        款。
  （四）抵押權人就抵押物之賣得價金有優先於他債權人而受清償之權，消費借款之
        債權人在向債務人行使債權時，法律雖准其就債務人財產賣得之價金有受償
        之權，但必須俟他抵押權行使完畢後方准行使，故以行使消費借款債權之意
        思與行使抵押權之意思訴請法院向債務人行使權利時，由於消費借款與抵押
        權之二者在法律上關係不同，標的物亦不同，以及受償次序有先後不同，以
        致權益上有差異，訴訟當事人必須先將行使消費借款之債權與將抵押物處分
        所行使之抵押權加以分清。本件原告確實曾將被告採以欺罔行為設計詐欺原
        告而取得「債權證明」之不法情事訴諸鈞院八十八年度訴字第二○五○號確
        認債權不存在案，以及向鈞院地檢署八十九年度偵字第九四九四號案訴諸被
        告詐欺犯罪。但此二件案件，前者之訴訟提起在訴請法院代為釐清被告與原
        告之借貸關係中視否真實有金錢之交付，冀借審理證明當事人間借貸之債權
        關係不存在，後者在申告被告詐欺犯罪，該二件案件均非訴請法院釐清本件
        所為抵押權不存在之情事，本件與八十八年度訴字第二○五○號案不相同。
        被告答辯狀內所稱原告所提二件訴訟之訴訟標的物均相同，顯然被告有所誤
        解。
三、證據：提出土地登記謄本、借據等影本為證據。
乙、被告方面：
一、聲明：請求駁回原告之訴。
二、陳述：
  （一）原告於八十七年三月十日以原告所有三重市○○段一五四四地號及其上門牌
        惟仁愛街四四二號之建物設定抵押權予被告，有抵押權設定約書暨他項權利
        證明書為憑，並於同年月十八日出具借據，聲明已全部收到借款無訛，更保
        證所有借款於八十八年三月十八日前全部清償完畢，絕不拖延等情，有原告
        親具之借據為憑，詎原告屆期不為清償，避不見面，被告不得已始具狀聲請
        拍賣抵押物之強制執行（鈞院八十九年度民執洪字第二一七四號），然被告
        正當權利之行使，竟是原告浮濫訴訟之肇端，先是提起確認債權關係不存在
        之訴（鈞院八十八年度訴字第二○五○號），被駁回訴訟後，即誣指被告詐
        欺，提出刑事告訴（鈞院檢察署八十九年度偵字第九四九四號），經偵查後
        ，被告亦獲不起訴處分，現原告竟仍持陳詞，提起本件債務人異議之訴，殊
        為無理。
  （二）強制執行法第十四條第二項規定，固許債務人就無確定判決同一效力之執行
        名義，得就執行名義成立前之債權不成立或消滅或妨礙債權人請求之事由，
        提起異議之訴，惟依學理之見解，提起異議之訴之時期，於強制執行開始前
        ，亦得提起，因債務人異議之訴，係以排除執行名義之執行力為目的，並非
        以排除具體執行行為為目的，則原告既於許可拍賣抵押物裁定後，即先行提
        起確認債權不存在訴訟，其復行提起本件債務人異議之訴，顯有違重複起訴
        禁止之原則，而應依民事訴訟法第二百四十九條第一項第七款之規定，逕以
        裁定駁回。
  （三）按民事訴訟法中判決確定之效力中，所謂實質上確定力，即指判決確定後，
        關於判決內容之確定的判斷，此後於其他訴訟上，不得有效的為與該確定判
        決內容相反之主張而言。則退萬步言，縱認債務人異議之訴之訴訟標的與確
        認債權不存在之訴訟標的不相同，不受一事不再理原則之適用，然前開確認
        債權不存在事件之確定判決已審認「查觀諸附件所示借據，係載明『茲向甲
        ○○抵押借款現金新台幣二百萬元，於本借據簽章時一次全部收到無訛』揆
        諸前開說明，自應認貸與人（即被告）就要物性之具備，已舉證之責」，顯
        已就兩造間借貸關係之生效，做了明確之判斷，原告自不得復持同一事由，
        主張該借貸關係未具要物性而不生效，雖本件債務人異議之訴之訴訟標的為
        訴訟法上形成權性質之異議權，然所本諸者，仍為實體法之異議事由，茲由
        原告仍主張被告未交付借款之事由，適足明證，則其實體上之異議事由，既
        經確定判決認被告確有交付借款，依實體確定力之法理，原告顯不得再就該
        實體上之異議事由更行起訴，故原告提起本件訴訟，顯不備訴訟要件，而應
        予裁定駁回。
  （四）原告告訴被告詐欺之案件，於偵查中檢察官曾命原、被告兩人至法務部調查
        局接受測謊鑑定，其結果為「甲○○（即被告）稱：其曾交付乙○○（即原
        告）系爭之二百萬元；系爭之四萬元本票係乙○○所交付之利息。經測試無
        情緒波動之反應，應未說謊。乙○○身體狀況欠佳，告知罹腎臟等疾病，振
        興醫院有其病歷，不合測試條件」，檢察官乃綜合事證，為被告不起訴處分
        之諭知，並認定被告確係有借款二百萬元予原告，始取得上開房地抵押權，
        則被告確有交付借款之事實，亦得明證。
  （五）綜上所陳，被告因貸與原告二百萬元，始換得原告設定抵押權，因原告毀約
        不清償，被告始聲請拍賣抵押物，實為合法正當之權利行使，原告為遂得不
        法利益，巧立名目，捏造事由，提起民刑事訴訟，徒然浪費司法資源，更造
        成被告之紛擾，本件債務人異議之訴，應違一事不再理原則，逕以裁定駁回
        即足，縱非如此，因原告主張之實體異議事由，業經確定確定判決，基於實
        體確定力，原告之訴殊不合法；至原告所謂鈞院八十九年度訴字第六四五號
        確認債權關係不存在刻在審理中一節，實不知其所指為何，因兩造間之確認
        債權不存在事件，業經鈞院八十八年度訴字第二○五○號判決原告之訴駁回
        ，並已確定。
三、證據：提出本院八十八年度訴字第二○五○號民事判決及確定證明書、臺灣板橋
    地方法院檢察署八十九年度偵字第九四九四號檢察官不起訴處分書、借據等影本
    為證據。
丙、本院依職權調閱本院八十九年度民執洪字第二一七四號拍賣抵押物全卷、八十九
    年度訴字第六四五號確認債權關係不存在事件全卷、臺灣板橋地方法院檢察署八
    十九年度偵字第九四九四號詐欺案件全卷。
    理      由
一、本件原告主張，原告於八十七年三月中，欲採購電動工具而需向被告借款，原告
    以系爭不動產為被告設定抵押權供作擔保，並簽定借據及本票予被告，詎料，被
    告不僅未交付借款予原告，並對原告謊稱借據及本票均已遺失，其後被告進而以
    該借據及本票向本院聲請拍賣抵押物之裁定，兩造間既然未有債權債務關係存在
    ，則被告之抵押權亦應不存在等事實。被告則以，原告之前所提確認債權關係不
    存在之訴，已判決兩造確有債權債務關係存在，且該判決已確定，原告不可為相
    反之主張等語資為抗辯。
二、按訴訟法上所謂一事不再理之原則，乃指同一事件已有確定之終局判決者而言。
    其所謂同一事件，必同一當事人就同一法律關係而為同一之請求，若此三者有一
    不同，即不得謂為同一事件，自不受確定判決之拘束。此有最高法院十九年上字
    第二七八號判例可參。本件原告與被告間，前曾因原告提起確認債權關係不存在
    之訴而涉訟，經本院以八十八年度訴字第二○五○號民事事件審理後，於八十九
    年四月十二日判決駁回原告之訴，該案並已於八十九年五月十八日確定，有該案
    判決書、判決確定證明書影本各一件附卷可參，乃屬就實體上法律關係存否所提
    起之消極確認之訴，而本件原告係於強制執行程序中所提起之屬於強制執行法第
    十四條第二項規定之債務人異議之訴，其訴訟標的應為程序上之異議權，性質上
    為形成之訴，二者於當事人間之實體上之法律關係固有牽連，然兩訴訟事件之訴
    訟標的尚非同一，而無重複起訴問題，本院仍應就原告所提起之異議之訴有無理
    由進行審判，合先敘明。
二、按關於消極確認之訴經確定判決，認法律關係成立，予以駁回時，就該法律關係
    之成立即有既判力，上訴人前對系爭債權提起確認不存在之訴，既受敗訴之判決
    且告確定，則被上訴人於後案主張債權存在，請求如數履行，上訴人即應受前案
    既判力之羈束，不容更為債權不存在之主張。此有最高法院五十年台上字第二三
    二號判例可資參照。又按訴訟標的之法律關係，於確定之終局判決中經裁判者，
    當事人之一造以該確定判決之結果為基礎，於新訴訟用作攻擊防禦方法時，他造
    應受其既判力之拘束，不得以該確定判決言詞辯論終結前，所提出或得提出而未
    提出之其他攻擊防禦方法為與該確定判決意旨相反之主張，亦有最高法院四十二
    年台上字第一三○六號判例可以參考。經查，本件兩造之間確有借貸之債權債務
    關係存在之事實，業於本院八十八年訴字第二○五○號判決中審認，該判決業於
    八十九年五月十八日確定，有被告提出之民事判決確定證明書在卷可證，揆諸首
    揭要旨，原告自不得就此部分為相反之主張。再查，該系爭不動產為被告設定抵
    押權，系為擔保被告對於原告之借貸債權，該抵押權為兩造間借貸關係之從屬物
    權，原告對此事實並不否認，且有土地登記謄本及借據影本在卷可憑。兩造之間
    借貸法律關係之主債權既然確實存在而未消滅，則該從屬之抵押權亦不消滅應繼
    續存在，原告之主張，為無理由，應予駁回。
三、本件事證已臻明確，兩造其餘主張及攻擊防禦方法與證據，經本院斟酌後，與本
    件判決結果已不生影響，故不一一論列，附此敘明。
四、結論：本件原告之訴為無理由，並依民事訴訟法第七十八條判決如主文。
中      華      民      國     九十     年      四      月      三      日
                                  臺灣板橋地方法院民事第一庭
~B法      官  許瑞東
右為正本係照原本作成
如對本判決上訴，須於判決送達後廿日內向本院提出上訴狀
中      華      民      國     九十     年      四      月      三      日
~B法院書記官  許慧禎


司法院資訊處製作；財團法人民間司法改革基金會備份。
